【裁判字號】    99,交抗,1903
【裁判日期】    991025
【裁判案由】    違反道路交通管理處罰條例
【裁判全文】
臺灣高等法院刑事裁定                99年度交抗字第1903號
抗  告  人
即受處分人  長紅交通企業有限公司
代  表  人  甲○○
上列抗告人因違反道路交通管理處罰條例案件，不服臺灣士林地
方法院中華民國99年 8月27日裁定（98年度交聲字第1353號；原
處分案號：臺北市交通事件裁決所北市裁罰字第裁22-E00000000
號），提起抗告，本院裁定如下：
    主  文
抗告駁回。
    理  由
一、原處分意旨略以：受處分人即本件抗告人長紅交通企業有限
    公司所有之車號673-AP號營業貨運曳引車，於民國98年4月1
    2日12時30分許，在新竹縣竹北市○○路○段為警攔停舉發「
    汽車裝載貨物超過核定之重量」之違規行為，爰依道路交通
    管理處罰條例第29條之2第1項及第3項規定，處罰鍰新臺幣
    （下同）8萬8千元，並記汽車違規紀錄1次。
二、原裁定意旨略以：
    (一)就受處分人爭執未於舉發單上所載應到案日期（即98年4
      月27日前）前收受舉發單部分：
      按行為人有違反道路交通管理處罰條例之情形者，應填製
      舉發單，並於被通知人欄予以勾記，受處分人非該當場被
      查獲之駕駛人或行為人，舉發機關應另行送達之，違反道
      路交通管理事件統一裁罰基準及處理細則第11條第1項第2
      款定有明文，而道路交通管理處罰條例第29條之 2關於汽
      車裝載貨物超重之受處罰人為汽車所有人，是本件舉發機
      關開立舉發單後，依法應將舉發單另行送達受處分人。依
      證人即舉發警員吳嘉榮於原審所述，本件舉發單固未於舉
      發後另行送達受處分人，僅口頭告知駕駛人應轉送受處分
      人，惟受處分人代表人於原審自承已於98年8月初知悉本
      件舉發違規之內容，且受處分人業於98年8月12日針對舉
      發違規之內容提出陳述書，並經臺北市交通事件裁決所函
      請舉發機關查處後，致函受處分人延長應到案期限為98年
      11月13日，受處分人於98年10月21日陳述表明不服等情，
      有卷附之受處分人98年8月12日陳述書、新竹縣政府警察
      局竹北分局98年9月21日函、臺北市交通事件裁決所98年
      10月14日函、長紅公司98年10月21日異議狀可參，是受處
      分人既已知悉舉發內容，並於經延長之應到案期限內陳述
      意見，應認原舉發單送達之瑕疵對其到案權利並無影響，
      則本件原處分機關於受處分人於98年10月21日陳述不服意
      見後，依違反道路交通管理事件統一裁罰基準及處理細則
      第41條第4項之規定，對受處分人為裁決，自屬有據。
    (二)就受處分人爭執過磅正確性部分：
      查證人即舉發警員吳嘉榮於原審提出正隆股份有限公司竹
      北廠（下簡稱：正隆公司）磅秤之度量衡器檢定合格證書
      （檢定日期97年5月30日，有效期限至98年5月31日），依
      該合格證書所載最大測量為60公噸，則就測量為60公噸以
      內部分，其測量之準確性當為可信，惟就超過60公噸部分
      ，則無法確保其測量之準確性，基於「待證事實倘有懷疑
      ，則從被告之利益作解釋」之法則，應作對受處罰人有利
      之認定，僅就測量為60公噸以內之部分處罰。原處分機關
      認受處分人載重60.21公噸，較核定重量35公噸超重25.21
      公噸，而裁罰8萬8千元，並記汽車違規紀錄1次，尚有未
      洽，爰將原處分撤銷，以受處分人有汽車裝載貨物超過核
      定總重量之違規行為，依違反道路交通管理處罰條例第29
      條之2第1項、第3項規定，自為裁罰受處分人罰鍰8萬5 千
      元（計算式：1萬元《罰鍰基數》+ 25公噸《以測量重量
      為60公噸處罰，較核定重量35公噸超重25公噸》x3千元《
      超載逾20公噸至30公噸以下者，每1公噸加罰3千元》=8萬
      5千元），並記汽車違規紀錄1次。
三、抗告意旨略以：
    (一)依行政罰法第7條規定第1項規定：「違反行政法上義務之
      行為非出於故意或過失者，不予處罰。」同條第2項規定
      ：「法人，設有代表人或管理人之非法人團體、中央或地
      方機關或其他組織違反行政法上義務者，其代表人、管理
      人、其他有代表權之人或實際行為之職員、受僱人或從業
      人員之故意、過失，推定為該等組織之故意、過失。」該
      法係採故意、過失責任。亦即須行為人具備故意或過失方
      得加以處罰，且行政機關必須負舉證責任，而不採「推定
      過失」；同條第2項「推定為該等組織之故意、過失」，
      則該等組織可以舉反證加以推翻，以證明該等組織無故意
      、過失。
    (二)本件行為人即靠行司機陳俊傑與受處分人係靠行關係，並
      非僱傭關係，行為人陳俊傑將其所有之車號673-AP營業貨
      運曳引車，登記在受處分人名下，始得載運貨物營業，上
      開曳引車之實際所有人，仍為陳俊傑，靠行關係一結束，
      受處分人須將上開曳引車登記在靠行司機陳俊傑指定之其
      他車行名下。所謂靠行，依一般之商業習慣，係靠行期間
      之行政規費及交通罰單，均由靠行司機負責繳納，且靠行
      司機要承接何種貨物運載業務，車行無權過問。本件行為
      人陳俊傑超載之情形，受處分人並不知情，因送達程序明
      顯、嚴重瑕疵，事過逾4個月（陳俊傑與受處分人早已終
      止靠行關係且去向不明），受處分人始知有此交通罰單。
      依道路交通管理處罰條例第29條之2第1項規定，其處罰鍰
      之受處分人，並非限定為汽車所有人，倘其應歸責於汽車
      駕駛人時，其處罰鍰之受處分人應為汽車駕駛人，而非汽
      車所有人，亦即本件受處罰人應係汽車駕駛人陳俊傑，而
      非受處分人，受處分人所應受之不利益處分，實應僅為「
      記該汽車違規紀錄1次」。蓋受處分人雖為該車登記之名
      義所有人，對於實際所有人陳俊傑於營業載運貨物貨物時
      ，是否遵守現行道路交通管理處罰條例及相關交通法規，
      無從監督，受處分人對於該靠行司機陳俊傑違反行政法上
      義務之行為，主觀上並無故意或過失。依行政罰法第7條
      第1項規定，受處分人並非行為人，且主觀上無故意及過
      失。又依同法條第2項規定「推定過失」而言，原裁定法
      院實應傳喚行為人陳俊傑，以證明陳俊傑與受處分人間之
      靠行關係，及受處分人主觀上並無故意、過失。
四、經查：
    (一)按汽車裝載貨物超過核定之總重量、總聯結重量者，處汽
      車所有人罰鍰，並記汽車違規紀錄1次，其應歸責於汽車
      駕駛人時，除依第3項規定處汽車駕駛人罰鍰及依第63條
      第1項第2款規定記點外，並記該汽車違規紀錄1次；有上
      開違規情形者，應責令改正或當場禁止通行，並處1萬元
      罰鍰，超載10公噸以下者，以總超載部分，每1公噸加罰
      1千元；超載逾10公噸至20公噸以下者，以總超載部分，
      每1公噸加罰2千元，超載逾20公噸至30公噸以下者，以總
      超載部分，每1公噸加罰3千元，道路交通管理處罰條例第
      29條之2第1項、第3項分別定有明文。
    (二)受處分人名下之車號673-AP號營業貨運曳引車，經核定裝
      載貨物之重量為35公噸，該車由陳俊傑駕駛，載運泥土，
      於98年4月12日12時30分許，行經新竹縣竹北市○○路○段
      時，為新竹縣政府警察局竹北分局警員吳嘉榮攔停，經其
      會同陳俊傑過磅測得重量60.21公噸等情，有該車行車執
      照、98年4月12日地磅記錄單附卷可稽（見原審卷第7、8
      頁）。又關於舉發經過，亦經證人吳嘉榮於原審調查中具
      結證述在卷（見原審卷第25頁至第27頁），並有該證人於
      原審調查中提出之正隆公司磅秤之度量衡器檢定合格證書
      （檢定日期97年5月30日，有效期限至98年5月31日）為憑
      （見原審卷第30頁）。則陳俊傑駕駛受處分人名下之車號
      673-AP營業貨運曳引車有載貨過重之違規情事，應可認定
      。
    (三)受處分人係於98年8月12日提出陳述書於原處分機關，指
      其未收到舉發單及質疑過磅之準確性，經原處分機關函請
      新竹縣政府警察局竹北分局查處，該局於98年9月21日函
      覆認確有本件違規情事，並於98年9月15日將舉發單影本
      以掛號郵寄予受處分人，原處分機關於98年10月14日致函
      受處分人將應到案期限延至98年11月13日，受處分人於98
      年10月21日具狀表明不服，經臺北市交通事件裁決所依違
      反道路交通管理事件統一裁罰基準及處理細則第41條、道
      路交通管理處罰條例第29條之2之規定，於同日為本件裁
      決，裁處受處分人8萬8千元罰鍰，並記汽車違規紀錄1次
      等情，亦有新竹縣政府警察局舉發違反道路交通管理事件
      通知單（竹縣警交字第E00000000號）、受處分人98年8
      月12日陳述書、新竹縣政府警察局竹北分局98年9月21日
      竹縣北警交字第0985007301號函、臺北市交通事件裁決所
      98年10月14日北市裁申字第09840309900號函、臺北市交
      通事件裁決所98年10月21日違反道路交通管理事件裁決書
      （北市裁罰字第裁22-E00000000號）在卷可稽（見原審卷
      第3頁至第19頁）。既然舉發機關有將舉發單影本寄予受
      處分人，原處分機關亦有相應延後受處分人之應到案期限
      ，受處分人亦有在該期限內陳述意見，則原舉發單送達之
      瑕疵對其到案權利並無影響，是原審認定原舉發單送達之
      瑕疵不影響本件裁決之合法性，尚無違誤。又卷附之正隆
      公司磅秤之度量衡器檢定合格證書記載該磅秤最大測量為
      60 公噸，則就測量為60公噸以內部分，其測量之準確性
      應屬可信，就超過60公噸部分，則無法確保其測量之準確
      性，自僅能就測量為60公噸以內之部分處罰。原裁定據此
      認原處分機關認定受處分人名下之上揭營業貨運曳引車載
      重60.21公噸，較核定重量35公噸超重25.21公噸，而裁罰
      8萬8千元，並記汽車違規紀錄1次，尚有未洽，將原處分
      撤銷，以受處分人所有之汽車有裝載貨物超過核定總重量
      之違規行為，依違反道路交通管理處罰條例第29條之2第1
      項、第3項規定，自為裁罰受處分人罰鍰8萬5千元（計算
      式如上述），並記汽車違規紀錄1次，亦屬有據。
    (四)受處分人雖以其與陳俊傑間係靠行關係，執為抗告理由。
      惟查：車號673-AP號貨運曳引車迄今仍登記於受處分人名
      義，有本院查詢之該車車籍資料在卷可查，而貨運曳引車
      價格遠較一般轎、旅車昂貴，此為公眾周知之事實，若依
      受處分人抗告理由所稱：陳俊傑與受處分人係靠行關係，
      並非僱傭關係，陳俊傑將其所有之車號673-AP營業貨運曳
      引車，登記在受處分人名下，靠行關係一結束，受處分人
      須將上開曳引車登記在靠行司機陳俊傑指定之其他車行名
      下，今陳俊傑與受處分人早已終止靠行關係云云，則在靠
      行關係業已終止之情形下，陳俊傑焉有不要求受處分人將
      營業貨運曳引車登記為自己名下之理，該車如何會現今仍
      登記為受處分人名義。更何況，對如此價格昂貴之物，抗
      告人竟未提出任何靠行契約之書面證據為證，亦與常情有
      違。再觀以受處分人於原審提出聲明異議狀（見原審卷第
      4、5頁），僅爭執裁決書送達合法與否及該檢驗之地磅是
      否領有合格證書，對於駕駛人陳俊傑身分，未置一詞，嗣
      於原審訊問時，受處分人代表人甲○○於原審復陳稱：「
      673-AP貨運車是我們公司所有，公司有於98年4月12日派
      遣該車南下，但公司並不知道該車當日裝貨有超重，駕駛
      回來沒有向公司呈報。…這位駕駛（指陳俊傑）已經在98
      年4月底離職。」（見原審卷第24、28頁），顯見本件違
      規事件之車輛駕駛人陳俊傑係接受受處分人之指派南下接
      貨，且陳俊傑與受處分人間實係僱傭關係，受受處分人之
      指揮、監督，要非受處分人抗告理由所稱之靠行關係，至
      為灼然。受處分人抗告理由稱其與陳俊傑間係靠行關係云
      云，應屬虛妄，不足採信。
    (五)依行政罰法第7條第2項規定，推翻該條項過失推定之舉證
      責任係在屬法人團體之受處分人，受處分人代表人於原審
      並未聲請傳訊陳俊傑，亦未依法院指示呈報陳俊傑之聯絡
      方式，有筆錄在卷可稽。且陳俊傑既係由受處分人指派駕
      駛系爭貨運曳引車南下載貨而有超載之違規行為，受處分
      人縱非故意，亦可認定受處分人有指揮、監督之過失。蓋
      指派駕駛人駕駛系爭貨運曳引車南下載貨，受處分人理應
      會先向要求載貨之業主確定物品之重量，竟未先確定，以
      致發生超載情事，受處分人難辭其咎。受處分人抗告理由
      援引行政罰法第7條第2項規定稱：原法院應傳喚陳俊傑，
      以證明受處分人主觀上並無故意及過失云云，實難成立。
五、綜上，原法院將原處分撤銷，依道路交通管理處罰條例第29
    條之2第1項、第3項規定，自為裁罰受處分人罰鍰8萬5千元
    ，並記汽車違規紀錄1次，核無不當。受處分人本件抗告意
    旨仍執陳詞，並以不實之靠行關係，指摘原裁定不當，並無
    理由，其抗告應予駁回。
據上論結，應依道路交通管理處罰條例第89條前段，刑事訴訟法
第 412條，裁定如主文。
中    華    民    國    99    年    10    月    25    日
                  刑事第十三庭  審判長法  官  曾德水
                                      法  官  宋松璟
                                      法  官  王復生
以上正本證明與原本無異。
不得再抗告。
                                      書記官  陳靜雅
中    華    民    國    99    年    10    月    26    日

司法院資訊處製作；財團法人民間司法改革基金會備份。
